【裁判字號】    91,上易,280
【裁判日期】    920520
【裁判案由】    債務人異議之訴
【裁判全文】
臺灣高等法院高雄分院民事判決  九十一年度上易字第二八０號
      上  訴  人  甲○○
      訴訟代理人  陳萬呈律師
      被  上訴人  乙○○
右當事人間債務人異議之訴事件，上訴人對於中華民國九十一年十一月二十日臺灣高
雄地方法院九十一年訴字第二八八０號第一審判決提起上訴，本院判決如左：
      主      文
上訴駁回。
第二審訴訟費用由上訴人負擔。
      事實及理由
一、上訴人主張：被上訴人前於八十八年十月八日以原審法院八十八年度促字第四七
    七九三號支付命令（以下簡稱系爭支付命令）為執行名義，向原審法院民事執行
    處聲請對上訴人所有之不動產為強制執行（原審法院八十八年度執字第三三三二
    七號執行事件），後於特別拍賣程序中無人應買，致未能執行，被上訴人則取得
    該法院八十八年度執字第三三三二七號債權憑證。嗣被上訴人於九十年六月四日
    又以系爭支付命令及債權憑證聲請對上訴人所有坐落高雄縣杉林鄉○○段三三一
    九地號上之建號第八二號即門牌高雄縣杉林鄉○○路三三之二號及建號三九八號
    之建物（以下簡稱系爭不動產）為強制執行，並於九十年六月七日經原審法院九
    十年度執字第一八九七八號辦理查封登記完畢。惟系爭支付命令所載債權，均係
    上訴人之女童榮春於八十六年六月間偽造上訴人名義之合會會單並持以行使，及
    於八十七年十二月間偽造上訴人名義之本票並持以行使而來，自始至終均不存在
    。此事實一經上訴人主張，即有消滅或妨礙被上訴人請求之事由發生。再以上訴
    人戶籍地及實際居住地係在高雄縣杉林鄉○○村○○路三三之二號，系爭支付命
    令竟送達於三五號，並未送達上訴人或同居之家屬，受僱人，即未合法送達，自
    屬未確定而不生效力。被上訴人不得執此不生效力之支付命令對系爭不動產強制
    執行，否則亦屬有消滅或妨礙被上訴人請求之事由發生。詎被上訴人仍持系爭支
    付命令及債權憑證對上訴人所有系爭不動產為強制執行，上訴人自得依強制執行
    法第十四條第一項之規定，提起債務人異議之訴，並聲明求為判決；被上訴人不
    得以原審法院八十八年度促字第四七七九三號支付命令及該法院八十八年度執字
    第三三三二七號債權憑證為執行名義，對上訴人實施強制執行。被上訴人則以：
    系爭支付命令送達之處所為上訴人之居所，並經其媳婦蔡碧霞收受，自屬合法送
    達，且該事實亦早經本院八十八年度抗字第一一四二號裁定及原審法院八十九年
    度訴字第一二五七號判決，均認定系爭支付命令已合法送達，並分別駁回上訴人
    之抗告及起訴確定。又上訴人前亦曾以系爭支付命令所載債權係遭其女童貴春所
    偽造而屬不存在為由，向原審法院就系爭支付命令提起再審之訴，亦經該院以八
    十九年度再字第十號裁定駁回上訴人再審之訴確定。是上訴人所指各節均無理由
    等語資為抗辯。
二、本件原審對於上訴人之請求，判決駁回上訴人之訴。上訴人聲明不服，上訴聲明
    求為判決：(一)原判決廢棄。(二)被上訴人不得以原審法院民國八十八年度促字第四
    七七九三號支付命令及八十八年度執字第三三三二七號債權憑證為執行名義，對
    上訴人實施強制執行。(三)第一、二審訴訟費用均由被上訴人負擔。被上訴人則答
    辯聲明：(一)上訴駁回。(二)第二審訴訟費用由上訴人負擔。
三、上訴人主張被上訴人於八十八年十月八日以原審法院八十八年促字第四七七九三
    號支付命令為執行名義，向該法院民事執行處聲請被上訴人所有之不動產為強制
    執行，因無人應買，而取得該院八十八年度執字第三三三二七號債權憑證，嗣被
    上訴人於九十年六月四日又以系爭支付命令及債權憑證對上訴人所有系爭不動產
    為強制執行，並於九十年六月七日經原審法院九十年度執字第一八九七八號辦理
    查封登記完畢，惟上訴人之住所為高雄縣杉林鄉○○路三三之二號，而系爭支付
    命令係送達至高雄縣杉林鄉○○路三五號，由上訴人之媳婦蔡碧霞收受等事實，
    已據上訴人提出戶籍謄本、原法院民事執行處函各一份為證，並經本院調閱原法
    院九十年度執字第一八九七八號、八十八年促字第四七七九三號、八十九年再字
    第十號及本院八十八年抗字第一一四二號、八十九年抗字第九九七號卷屬實，且
    為被上訴人所不爭執，固堪信為真實。至於上訴人另主張系爭支付命令所載債權
    ，均係其女童榮春於八十六年間偽造其名義之會單及於八十七年十二月間偽造其
    本票並持以行使而來，且該支付命令並未合法送達，自屬未確定而不生效力，而
    被上訴人竟以該支付命令及債權憑證，聲請對上訴人強制執行，應屬有消滅或妨
    礙被上訴人請求之事由發生云云，被上訴人則予以否認，並以以前揭情詞置辯，
    經查：
  (一)按執行名義成立後，如有消滅或妨礙債權人請求之事由發生，債務人得於強制執
    行程序終結前，向執行法院對債權人提起異議之訴。如以裁判為執行名義時，其
    為異議原因事實之發生在前訴訟言詞辯論終結後者，亦得主張之。執行名義無確
    定判決同一之效力者，於執行名義成立前，如有債權不成立或消滅或妨礙債權人
    請求之事由發生，債務人亦得於強制執行程序終結前提起異議之訴。強制執行法
    第十四條第一項、第二項定有明文。是以在有既判力之執行名義，其為異議之原
    因事實，應限於執行名義成立後即於既判力基準時之後所發生者，始得據為提起
    債務人異議之訴。此乃因就債權人之權利是否確係存在一事，於既判力基準時前
    之前階段程序中，當事人已有充分之攻擊防禦機會，法院亦有機會為實質之審理
    判斷，對債務人之程序保障已係相當充分，則本於既判力之作用，自不許債務人
    於後階段之執行程序中再任為爭執，以免發生與既判力相抵觸之情形，並避免前
    階段程序之浪費。次按債務人對於支付命令，未於法定期間內提出異議者，支付
    命令與確定判決有同一之效力，亦為民事訴訟法第五百二十一條所明定。則支付
    命令因債務人未於法定期間內提出異議而確定者，其既判力及執行力與確定判決
    無異（參閱最高法院七十一年台上字第一七四二號判決）。而本件被上訴人據以
    聲請系爭強制執行程序之執行名義為原審法院八十八年度促字第四七七九三號支
    付命令及該法院八十八年度第三三三二七號債權憑證，而系爭支付命令已合法送
    達（此部分詳如後述），且係於八十八年九月十日確定，此亦有系爭支付命令確
    定證明書一紙附卷可稽，揆諸首揭說明上訴人主張之異議事由，自應以發生於八
    十八年九月十日以後者為限，始得據以提起本件訴訟。茲查上訴人主張之異議事
    由，係該支付命令所載債權為其女童貴春分別於八十六年六月間及八十七年十二
    月間偽造上訴人名義之合會會單及本票並持以行使而來，實在上並不存在云云，
    是上訴人主張之異議事由，皆非於系爭支付命令確定後（即執行名義成立後）始
    發生者，揆諸上開說明，上訴人提起本件訴訟，即非有據。
  (二)次按以支付命令為執行名義，而債務人主張該支付命令因未經合法送達，致該執
    行名義尚未成立，縱屬實在，亦僅係債務人得否依同法第十二條第一項規定聲明
    異議而已，尚非得提起債務人異議之訴（參閱最高法院八十七年度台上字第一四
    三八號判決）。是本件上訴人主張被上訴人所執原法院八十八年度促字第四七七
    九三號支付命令，並未合法，執行名義尚未成立，竟據以對上訴人聲請強制執行
    云云，縱認屬實，亦僅得依強制執行法第十二條規定聲明異議而已，尚非得提起
    債務人異議之訴。而上訴人前亦曾於八十八年十月二十九日就系爭支付命令向原
    法院聲明異議，惟該異議經原法院於八十八年十一月九日以八十八年促字第四七
    七九三號裁定駁回，上訴人旋向本院提起抗告，亦經本院以八十八年度抗字第一
    一四二號裁定駁回抗告確定，此有上揭裁定附卷可稽。況上訴人前開向原法院就
    系爭支付命令聲明異議時，其聲明異議狀內所載住居所地址及就原法院駁回其異
    議之聲明，上訴人提起抗告時，其抗告狀內所載住居所地址，均明確載明係「高
    雄縣杉林鄉○○村○○路三五號」，此分別有原法院八十八年度促字第四七七九
    三號卷及本院八十八年度抗字第一一四二號卷所附上訴人所提聲明異議狀及抗告
    狀可稽，且前揭原法院八十八年十一月九日駁回上訴人聲明異議之裁定及八十八
    年十一月二十六日所為命上訴人繳納抗告費之裁定及本院八十八年度抗字第一一
    四二號駁回上訴人抗告之裁定，亦均依上訴人前揭狀內所載住居所地址，送達於
    「高雄縣杉林鄉○○路三五號」，其中原審所為各裁定，且由記載為上訴人子媳
    之蔡碧霞簽名收受，另本院所為八十八年度抗字第一一四二號裁定，更係由上訴
    人本人蓋章收受，此亦有送達證書附於各該卷宗可資佐證，參以上訴人於八十九
    年三月十日所提另案民事起訴狀亦載明其住居所為「高雄縣杉林鄉○○村○○路
    三五號」，復有起訴狀影本一份在卷可憑（見本院卷第九九頁、第一００頁）等
    事實，是以上訴人之住所雖係「高雄縣杉林鄉○○村○○路三三之二號」，惟「
    高雄縣杉林鄉○○村○○路三五號」既經上訴人於歷次書狀中陳明，並曾於該址
    親自收受本院裁定，則「高雄縣杉林鄉○○村○○路三五號」自屬上訴人之居所
    或現所在地無訛，是系爭支付命令既已依該址送達，並交由上訴人之有辨別事理
    能力，住於該處之子媳蔡碧霞收受，則應已合法送達，從而上訴人主張被上訴人
    所據以聲請強制執行之系爭支付命令並未合法送達，尚未確定，而無合法執行名
    義云云，即屬無據，亦不足採信。
四、綜上所述，原審因而為上訴人敗訴之判決，經核尚無不合。上訴論旨仍執陳詞，
    指摘原判決不當，求予廢棄改判，非有理由，應予駁回。
五、據上論結，本件上訴為無理由，依民事訴訟法第四百四十九條第一項、第七十八
    條，判決如主文。
中      華      民      國    九十二    年      五      月    二  十    日
                                      臺灣高等法院高雄分院民事第一庭
~B1審判長法官  吳登輝
~B2法      官  鄭月霞
~B3法      官  魏式璧
右為正本係照原本作成。
不得上訴。
中      華      民      國    九十二    年      五      月    二十二    日
~B法院書記官  梁美姿
                                                                        Ｆ


司法院資訊處製作；財團法人民間司法改革基金會備份。
